臺灣高等法院刑事裁定
110年度聲更一字第3號
聲明異議人  
即  受刑人  邵建南




上列聲明異議人即受刑人因遺棄等罪，對於臺灣新北地方檢察署
檢察官之執行指揮命令（109年度執沒字第1744號），聲明異議
，本院裁定後，經最高法院撤銷發回，更為裁定如下：
    主  文
聲明異議駁回。
    理  由
一、聲明異議意旨略以：民國109年7月15日關於扣繳犯罪所得已
    修改為：在監因案服刑之受刑人每月之基本生活所需為新臺
    幣（下同）6,000元，於扣繳沒收犯罪所得時，得酌留受刑
    人每月生活所需6,000元，以供受刑人在監執行時基本所需
    及生病看診時之花用。現同為受刑人，有人扣3,000元，有
    人扣6,000元，顯有不公。聲請人生活困苦拮据，在監生活
    所需全仰賴家人在外辛苦賺錢寄入，現在超過3,000元就扣
    ，因就醫花費後，每月已不足3,000元，提出衛生福利部臺
    北醫院門診醫療費用明細表1紙為證，請在聲請人儲金6,000
    元以外再扣等語。
二、按罰金、罰鍰、沒收、沒入、追徵、追繳及抵償之裁判，應
    依檢察官之命令執行之；前條裁判之執行，準用執行民事裁
    判之規定；對於薪資或其他繼續性給付之債權所為強制執行
    ，於債權人之債權額及強制執行費用額之範圍內，其效力及
    於扣押後應受及增加之給付；債務人對於第三人之債權，係
    維持債務人生活所必需者，不得為強制執行，刑事訴訟法第
    470條第1項前段、第471條第1項及強制執行法第115條之1第
    1項、第122條第2項分別定有明文。強制執行法對於維持債
    務人生活客觀上所需者，非欲藉此而予債務人寬裕之生活，
    而係兼顧人權，認有酌留之必要，即使對於受刑人「維持生
    活客觀所需」之標準或有差別，此項規範之適用亦無例外，
    上開刑事訴訟法第471條第1項規定沒收裁判之執行「準用」
    執行民事裁判之規定，就保障受刑人獄中人權之意旨，維持
    受刑人於監獄生活中最低生活所需之規範目的而言，在此範
    圍內亦有準用。又受刑人作業所獲取之勞作金屬其額外收入
    ，而保管金乃其親友救濟受刑人之捐贈為受刑人之財產，及
    依法不得扣押、讓與或供擔保之退休金、勞工保險老年年金
    經轉存入個人金融帳戶後，既與存入銀行之其餘收入同，已
    變成其對存款銀行之金錢債權，性質上屬對存款銀行請求付
    款之權利無異，三者均得為檢察官執行沒收處分抵償之標的
    。是檢察官指揮執行沒收，就受刑人勞作金、保管金及退休
    年金等財產，若已兼顧受刑人在監執行生活所需，而依強制
    執行法相關規定意旨，酌留受刑人在監獄生活所需定額金錢
    者，除部分人員具特殊原因或特殊醫療需求等因素，允個別
    審酌外，即難謂有何不當（最高法院109年度台抗字第500號
    裁定意旨參照）。易言之，檢察官對於具特殊原因或特殊醫
    療需求等因素之受刑人，就該受刑人勞作金、保管金及退休
    年金等財產指揮執行沒收時，除需兼顧受刑人在監執行生活
    所需，而依強制執行法相關規定意旨，酌留受刑人在監獄生
    活所需定額金錢外，仍應個別審酌有無再提高酌留生活需求
    費用之必要。
三、經查：
　㈠受刑人因遺棄等案件，經臺灣新北地方法院（下稱新北地院
    ）以106年度訴字第815號判決判處罪刑及沒收，嗣經本院以
    107年度上訴字第2988號判決針對竊盜罪撤銷改判，其餘上
    訴駁回，是就竊盜罪部分，未扣案之犯罪所得2萬4,008元、
    玉戒指1個均沒收；遺棄致人於死罪部分，未扣案犯罪所得3
    萬6,000元沒收，有刑事判決書及本院被告前案紀錄表等在
    卷可按。臺灣新北地方檢察署檢察官於109年度執沒字第174
    4號執行案件中，依前開確定判決所示沒收、追徵部分，以1
    09年9月26日新北檢德卯109執沒1744第0000000000號函指揮
    受刑人當時所在之法務部○○○○○○○「依法院確定判決，受刑
    人甲○○犯罪所得新臺幣60,008元，沒收，請貴監就保管該員
    之保管金、勞作金酌留其在監生活所需經費（新臺幣3,000
    元）後，餘款匯送本署辦理沒收；本件酌留受刑人每月生活
    所需之金額，係依據臺灣高等檢察署107年6月6日檢執甲字
    第10700072730號函，轉法務部矯正署107年6月4日法矯署勤
    字第10705003180號函辦理」等情，有該函文在卷可參。
　㈡法務部矯正署就「有關矯正機關收容人因受沒收、追徵犯罪
    所得或債權執行，需酌留生活需求費用」一事，業於107年6
    月4日以法矯署勤字第10705003180號函說明：「二、近年來
    因物價指數變動，經再審酌矯正機關收容人購置日常生活用
    品、醫療藥品、飲食補給及其他相關費用等生活需求，兼以
    考量男女性均有其特有之需求差異面向，為避免適用標準不
    一，徒增歧異困擾，本署建議收容人每月生活需求費用金額
    標準為新臺幣3,000元（不區分男女性別），以供各相關機
    關執行之參考。三、另，在上開金額標準之外，考量部分收
    容人仍具有特殊原因或其他醫療需求等因素，而有再提高酌
    留生活需求費用之必要，仍請檢察署、強制及行政執行機關
    依法個別審酌」等情，此觀卷附法務部矯正署107年6月4日
    法矯署勤字第10705003180號函自明（見原審卷第59至60頁
    ），又法務部行政執行署以109年7月17日行執綜字第109000
    96260號函就法務部矯正署110年7月9日法矯署勤決字第1100
    1455140號函函詢保留收容人生活費乙事回覆，載明「貴分
    署執行義務人在矯正機關之保管金及勞作金時，原則上請酌
    留2個月生活所需必要費用。但得審核個案狀況，在1至3個
    月範圍內伸縮之」（見原審卷第53頁）。是以，法務部矯正
    署前揭函示所建議受刑人每月生活需求費用金額標準3,000
    元及酌留2個月生活所需必要費用，均僅屬供檢察署、強制
    或行政執行機關參酌，於執行時仍可審核個案情況，在1至3
    個月範圍內酌留受刑人在監獄生活所需定額金錢，甚為灼然
    。
　㈢本案依據受刑人提出之衛生福利部台北醫院（下稱臺北醫院
    ）門/急診醫療費用明細表，受刑人於臺北醫院之醫療費用
    至109年7月20日申請日止，共計1,999元（見原審卷第13頁
    ），是受刑人確有醫療支出之需求。然依法務部○○○○○○○保
    管金分戶卡所示，每個月受刑人醫療相關支出費用分別為（
    加總掛號費、門診部分負擔、其他自費金額）：109年9月為
    1,246元、10月為345元、11月為350元、12月0元、110年1月
    172元、2月244元、3月350元，除受刑人於109年9月醫療費
    用支出較高外（當月掛號費為200元、門診部分負擔320元、
    其他自費負擔726元），其餘月份平均醫療支出為240元左右
    ；又受刑人之收入來源除有勞作金（扣除勞作金轉保管金之
    金額，109年11月收入375元、12月收入425元、110年1月收
    入54元、2月收入566元），勞作金轉保管金部分共564元外
    ，尚有接見收入等親友給予之款項（109年9月7日郵寄現金8
    27元、9月28日接見收入3,000元、10月22日接見收入2,000
    元、11月2日郵寄匯票3,000元、11月25日郵寄現金3,820元
    、12月18日新收帶入2,741元、110年1月11日郵寄現金52元
    、1月20日接見收入2,000元、1月28日接見收入1,000元、2
    月8日郵寄匯票5,000元、3月5日接見收入3,000元），有保
    管金分戶卡在卷可佐（見本院卷第23至27頁）。可見受刑人
    並非每月均有醫療費用支出，且縱有醫療支出，平均醫療支
    出為240元左右，至多亦未超過1,300元，尚在執行檢察官所
    酌留之3,000元範圍以內，況且受刑人在監主要收入來源，
    非僅止於勞作金，而尚包含受刑人親友救濟、捐贈予受刑人
    之財產，依前揭說明，此部分受贈財產既為「保管金」之一
    部，要屬受刑人整體財產，應與存入銀行之其餘收入同，得
    為檢察官執行沒收處分抵償之標的。
　㈣又受刑人雖提出其有公共支出部分需花費，每月就購物項目
    之花費平均亦為2,000至3,000元不等，固有前揭保管金分戶
    卡附卷可佐，然依法務部○○○○○○○110年3月11日宜監總決字
    第11004009140號函函覆「公共支出部分，本監對於收容人
    生活管理，並無此項支出規定；應為收容人彼此對於生活上
    所需使用之物品（如洗衣粉、沐浴用品等），合意共同支出
    、使用」（見本院卷第15頁），是受刑人所謂公共支出部分
    ，尚乏所據；且受刑人在監執行日常三餐及基本生活所需皆
    由監獄供應，參以其固定每月平均有2,000至3,000元不等之
    接見收入，亦如前述，則依通常一般生活情形，即使有生活
    上所需使用之物品支出費用（如洗衣粉、沐浴用品等）及前
    揭醫療費用，依受刑人前揭勞作金及其他接見收入情形，酌
    留每月3,000元之金額仍有支付餘裕，已堪認定。是依前揭
    受刑人整體財產收入狀況，所需醫療花費情形，臺灣新北地
    方檢察署檢察官於109年度執沒字第1744號執行案件中，依
    前開確定判決所示沒收、追徵部分，以109年9月26日新北檢
    德卯109執沒1744第0000000000號函就受刑人保管金、勞作
    金酌留其在監生活所需經費3,000元後，餘款匯送該署辦理
    沒收，即難認有何未洽。　
　㈤至於如受刑人仍有特殊原因或其他因素而有提高酌留生活需
    求費用之必要，除應自行斟酌生活上所需使用之物品費用分
    配外，亦可再提出相關佐證資料，由檢察署、強制及行政執
    行機關依法個別審酌，附此敘明。
四、綜上所述，檢察官之指揮執行並無違法或不當之處，受刑人
    執前詞聲明異議，為無理由，應予駁回。
據上論斷，應依刑事訴訟法第486條，裁定如主文。
中　　華　　民　　國　　110 　年　　4 　　月　  30　　日
                  刑事第一庭  審判長法  官  李釱任
                                    法  官  崔玲琦
                                    法  官　呂煜仁
以上正本證明與原本無異。
如不服本裁定，應於收受送達後5 日內向本院提出抗告狀。
                                    書記官　林廷佳
中　　華　　民　　國　　110 　年　　4 　　月　　30　　日